【裁判字號】    90,保險,20
【裁判日期】    900822
【裁判案由】    給付保險金
【裁判全文】
臺灣高雄地方法院民事判決  九十年度保險字第二○號
    原      告  丙○○
    法定代理人  丁○○
    送達代收人  劉新安  律 師.
    被      告  國華人壽保險股份有限公司
    法定代理人  乙○○
    訴訟代理人  甲○○
右當事人間給付保險金事件，本院判決如左：
    主      文
原告之訴及其假執行之聲請均駁回。
訴訟費用由原告負擔。
    事實及理由
一、原告起訴主張：要保人即被保險人張昆於民國八十二年六月十一日向被告購買洪
    褔終身人壽保險，嗣於八十四年六月廿二日變更保單內容，附加平安（傷害）保
    險。嗣被保險人張昆於八十九年八月十二日晚上八時四十五分許，在高雄縣梓官
    鄉○○路信鴿協會前，遭第三人吳銘原撞傷送醫途中死亡，原告為要保人即被保
    險人張昆指定之受益人，於保險事故發生時，旋由原告之法定代理人丁○○向被
    告請求給付保險金，然被告拒不給付；惟按要保人即被保險人張昆所附加之平安
    保險係傷害保險，而保險事故發生之原因係遭第三人吳銘原超高速行使撞傷，致
    發生死亡之結果，純係一種外來突發之意外事故，非被保險人可得預料或查知，
    依平安保險契約條款之規定，被告應給付保險金新台幣（下同）一百二十萬元及
    醫療費用二萬零四百八十二元。而被告拒絕給付之理由為被保險人張昆係酒後駕
    車之事故，係屬除外責任，無法給付保險金，惟兩造保險契約第九條第六款所謂
    之「被保險人因麻醉酗酒所致事故」，係以保險事故之發生，與被保險人酗酒
    事實具有直接又有相當之因果關係存在，才能適用除外責任，而本件被保險人係
    由第三人撞傷致死，自非除外責任條款之直接事由，為此，請求依保險法第一百
    卅一條規定，被告自應給付一百二十二萬零四百八十二元，並自民國八十九年九
    月十八日拒絕給付日起，按年息百分之五計付之利息。
二、被告則以：被保險人張昆於八十九年八月十二日晚間，係酒後駕車行經高雄縣梓
    官鄉○○路信鴿協會前發生事故，經急救後不治死亡，急救過程中該院曾作酒精
    濃度測試，測得被保險人張昆血液中酒精濃度為202mg/dl（即血液濃度百分之０
    ．２０２），而依道路交通安全規則第一百一十四條之規定，汽車駕駛者飲用酒
    類後其血液中酒精濃度超過百分之Ｏ．Ｏ五以上者，不得駕車，是被保險人之血
    液中酒精濃度顯已超過該規定之四倍，抑有進者，我國刑法特於八十八年增訂第
    一百八十五條之三「服用毒品、麻醉藥品、酒類或其他相類之物，不能安全駕駛
    動力交通工具而駕駛者處一年以下有期徒刑、拘役或三萬元以下罰金。」本條係
    參考德國刑法第三百十六條而來，學說及實務上均認為本條係「抽象危險犯」，
    其構成不以發生具體危險為必要，並對於酒精濃度呼氣已達每公升○．五五毫克
    （0.55MG/L）或血液濃度達○．一一％以上者，因其肇事率為正常人之十倍，即
    應認為行為人已達不能安全駕駛標準，而本件被保險人之血液濃度已達Ｏ．二Ｏ
    二％，顯已構成「不能安全駕駛」之要件，其駕車行為即該當於上開法條之罪，
    從而，依保險法第一百三十三條規定及系爭平安保險契約第九條第四款「被保險
    人之犯罪行為」之除外約定，被告公司不負給付保險金之責任。且被保險人之血
    液濃度已達Ｏ．二Ｏ二％，已如前述，亦符合系爭保險契約第九條第六款所規定
    ：「被保險人因麻醉、酗酒所致事故」之除外責任，被告亦不負給付保險金之責
    任等語置辯。並聲明（一）、原告之訴及其假執行之聲請均駁回。（二）、訴訟
    費用由原告負擔。（三）、 如受不利判決願供擔保請准免為假執行。
三、兩造不爭之事實：本件原告起訴主張要保人即被保險人張昆於八十二年六月十一
    日向被告購買洪褔終身人壽保險，嗣於八十四年六月廿二日變更保單內容，附加
    平安（傷害）保險，並以原告為指定受益人。惟被保險人張昆於八十九年八月十
    二日晚上八時四十五分許，在高雄縣梓官鄉○○路信鴿協會前，遭第三人吳銘原
    撞傷送醫後不治死亡，急救過程中醫院曾對被保險人張昆作酒精濃度測試，測得
    其血液中酒精濃度為202mg/dl（即血液濃度百分之０．２０２）之事實，為被告
    所不爭執，並有原告提出之保險單、人壽保險要保書、台灣高雄地方法院檢察署
    八十九年度偵字第一八一五三號、第二Ｏ六四五號起訴書及道路交通事故調查報
    告表、診斷證明書、本院八十九年度交易字第八三九號刑事判決書為證，自堪信
    為真實。
四、本院得心證之理由：
（一）、本件爭執點，在於被保險人血液中酒精濃度含量202mg/d（即血液濃度百分
        之Ｏ．二Ｏ二），是否可認為係被保險人之犯罪行為？被告可否適用保險契
        約條款第九條第二款「被保險人犯罪行為」暨同條第六款後段「酗酒所致事
        故」拒絕給付？
（二）、按我國刑法第一百八十五條之三，係於民國八十八年四月二十一日修正公布
        實施，該條乃以德國刑法第三百十六條為範例，此乃「抽象危險構成要件」
        之立法。而依德國刑法實務關於認定「不能安全駕駛」之標準，可分為兩種
        情況，其一是血液中酒精含量為百分之Ｏ．一一Ｏ以上（相當於吐氣每公升
        酒精含量Ｏ．五五毫克以上）為「絕對無駕駛能力」（此乃抽象危險犯），
        另一是血液中酒精含量在百分之Ｏ．Ｏ三至百分之Ｏ．一一之間（相當於吐
        氣每公升酒精含量零點二五毫克至零點五五毫克之間），並加上特定具體之
        危險情況時，可認定為「相對無駕駛能力」。而法務部於八十八年五月十日
        邀集各界會商，訂出「呼氣酒精濃度達每公升零．五五毫克」（相當於血液
        中酒精濃度百分之Ｏ．一一）即合於刑法第一百八十五條之三之要件應移送
        偵辦，此乃「絕對不能安全駕駛」，而以上之標準，亦為本院刑事庭判決刑
        法第一百八十五條之三犯罪與否之標準。本件被保險人張昆於八十九年八月
        十二日晚間，酒後駕車行經高雄縣梓官鄉○○路信鴿協會前，於該處道路分
        隔島缺口欲迴轉時，未注意讓直行車先行，適有訴外人吳銘原沿同路對向行
        駛至該處，亦本應注意車前狀況，並隨時採取必要之安全措施，且無不能注
        意之情事，竟疏未注意，貿然前駛，因而兩車相撞，被保險人張昆因而受傷
        經送醫後不治死亡，經檢驗被保險人張昆血液中之酒精濃度為202mg/dl（即
        血液濃度百分之０．二Ｏ二）等情，有本院刑事庭八十九年度交易字第八三
        九號判決書及診斷證明書、道路交通事故調查報告表可證，則被保險人張昆
        血液中之酒精濃度，幾已為上揭「絕對不能安全駕駛」標準（即血液中酒精
        濃度為百分之Ｏ．一一）之二倍，應與刑法第一百八十五條之三之「服用酒
        類不能安全駕駛動力交通工具而駕駛」之構成要件相符，而屬於犯罪行為。
        又查，本件被保險人張昆因其酒後駕車，致其迴車未依規定看清無來往車輛
        ，即貿然迴車，而與訴外人吳銘原之對向車相撞而被保險人死亡，是本件車
        禍之發生及結果，被保險人張昆亦與有過失，此經本院刑事庭八十九年度交
        易字第八三九號判決所是認，本院亦同此見解，是被保險人張昆之酒後駕車
        犯罪行為，與其死亡之結果，亦有相當因果關係，而可認係直接之結果，從
        而，被保險人張昆之酒後駕車犯罪行為，顯已符合系爭保險契約第九條第四
        款之規定，被告自不負給付保險金之責。
（三）、又保險契約條款第九條第六款後段所謂之「酗酒所致事故」，意指為何？本
        件被保險人前揭酒後駕車發生事故死亡，是否符合該除外條款？經查，本院
        函詢法務部調查局有關血液中酒精濃度對一般正常人之影響，該部以九十年
        七月四日（九Ｏ）陸（一）字第九ＯＯ四一三九一號函覆：若血液中酒精濃
        度達百分之Ｏ．二Ｏ（Ｗ／Ｖ），為茫罪，屬中度銘酊，會產生運動失調，
        平衡障礙、判斷力遲頓等現象，對行車安全會造成相當大之影響。而美國醫
        學界一致認為血液中酒精濃度對一般正常人會產生之效果為：血液中酒精濃
        度為百分之Ｏ．二Ｏ者，為酒態畢露、吵鬧、說話迷糊、情緒不穩，而美國
        聯邦及各州均制定有酒醉駕車取締條例，其所訂定之酒醉標準不一，最低為
        百分之Ｏ．Ｏ八，最高為百分之Ｏ．一二，多數州或城市為Ｏ．一，就此以
        觀，我國保單上若使用「酒醉」字樣，似指血液中酒精濃度在百分之Ｏ．Ｏ
        八至Ｏ．一二之間，若使用「酗酒」字樣者，似指百分之Ｏ．二Ｏ以上，此
        有施文森所著傷害保險：示範條款及判決例之研析著作中第十八頁可稽。而
        本件被保險人張昆因酒後駕車，血液中酒精濃度為百分之Ｏ．二Ｏ二，致其
        迴車未依規定看清無來往車輛，即貿然迴車，而與訴外人吳銘原之對向車相
        撞致死亡等情，已如前述，則顯見被保險人張昆當時酒醉銘酊，精神呈現恍
        惚狀態，自無法操控駕駛，致生事故，是被保險人之上揭行為，自符合系爭
        保險契約第九條第六款所謂之「酗酒所致事故」，亦應為保險之除外條款，
        被告亦不負給付保險金之責。
（四）、綜上所述，本件被保險人張昆係因其酗酒不能安全駕駛之行為，致其迴車未
        依規定看清無來往車輛，即貿然迴車，而與亦未注意車前狀況之訴外人吳銘
        原對向車相撞致死亡等情，已如前述，則已符合系爭保險契約第九條第二款
        「被保險人犯罪行為」暨同條第六款後段「酗酒所致事故」之除外責任規定
        ，是被告自不負給付保險金及醫療費用之責。則原告依系爭傷害保險契約，
        請求被告應給付保險金及醫療費用共一百二十二萬零四百八十二元，並自民
        國八十九年九月十八日拒絕給付日起，按年息百分之五計付之利息，依法無
        據，應予駁回。又原告受敗訴判決，其假執行之聲請即失所依據，應併予駁
        回。
五、結論：原告之訴為無理由，依民事訴訟法第七十八條，判決如主文。
中      華      民      國    九十      年      八      月    二十二  日
                              臺灣高雄地方法院民事第五庭
~B法      官  朱玲瑤
右為正本係照原本作成。
如不服本判決，應於送達後廿日內，向本院提出上訴狀並表明上訴理由，如於本判決
宣示後送達前提起上訴者，應於判決送達後十日內補提上訴理由書（須附繕本）。
中      華      民      國    九十      年      八      月     二十二 日
~B法院書記官  賴易詮


司法院資訊處製作；財團法人民間司法改革基金會備份。
